高雄高等行政法院判決
                                      110年度訴字第200號
                               民國110年10月26日辯論終結
原      告　黃景榮
訴訟代理人　李慶榮　律師
          　劉建畿　律師
　          林宜儒　律師
被      告　高雄市政府地政局

代　表　人　陳冠福
訴訟代理人　洪斐倫
          　王雅芳
上列當事人間區域計畫法事件，原告不服高雄市政府中華民國11
0年5月19日高市府法訴字第11030385200號訴願決定，提起行政
訴訟，本院判決如下︰
　　主  文
一、原告之訴駁回。
二、訴訟費用由原告負擔。
    事實及理由
一、爭訟概要：
    緣原告未經申請許可，在其所有坐落高雄市○○區○○段○
    ○○○○段○000○號特定農業區農牧用地之土地（下稱系爭
    土地）搭蓋鐵皮建物及雨遮（下稱系爭地上物），經被告於
    民國109年10月13日會同原告及高雄市政府農業局(下稱農業
    局)至現場會勘，認定系爭地上物非作農業使用，違規面積
    約200平方公尺。被告乃以109年10月27日高市地政用字第10
    933648700號函請原告於文到10日內陳述意見，惟原告並未
    提出意見陳述，被告則據上開資料審認原告違反區域計畫法
    第15條第1項規定，爰依同法第21條第1項及高雄市政府處理
    違反區域計畫法第21條罰鍰案件裁罰基準(110年6月30日變
    更名稱為「高雄市政府處理違反區域計畫法案件裁罰基準」
    ，下稱裁罰基準)第3點第1款規定，以109年12月3日高市地
    政用字第10934160100號裁處書（下稱原處分）處原告新臺
    幣（下同）6萬元罰鍰，並令立即停止使用及限期於110年3
    月12日前變更使用、停止使用、拆除其地上物恢復原狀。原
    告不服提起訴願，遭決定駁回，遂提起本件行政訴訟。
二、原告起訴主張及聲明︰
(一)主張要旨︰
 1、原告於74年間在改制前之高雄縣○○鎮○○○段○○○○○
    ○段○0○0○號（重劃後為德興段264地號）土地上興建磚造
    農舍（豬舍，下稱系爭農舍）乙棟，取得使用執照在案。嗣
    於85年間為擴大養豬事業之經營範圍，將毗鄰系爭農舍之鄰
    地即系爭土地併入養豬之用地範圍，並於前開2筆土地上設
    立佛坤畜牧場(下稱系爭牧場)，並於系爭土地上搭蓋系爭地
    上物供養豬事業使用。又系爭牧場係領有登記證（85年農畜
    牧字第4515號）之合格牧場，嗣因臺灣發生口蹄疫事件，原
    告遂將系爭牧場改為飼養鵝類，系爭地上物則繼續供作鵝類
    棲息之農牧事業使用。
 2、被告於會勘當日所以未發現有飼養事實，乃因適逢系爭牧場
    原飼養之鵝隻已長大而全部出清，新一批小鵝尚未進棚飼養
    之故，原告當時有向會勘人員表明，自難以會勘當日無飼養
    事實，率謂系爭土地係非供農牧使用。另依Google圖像拍攝
    109年7月間現況，系爭地上物確屬養鵝狀態，且系爭土地上
    除系爭地上物外，其餘空地均無供作農牧以外之目的使用。
    再由系爭土地上設有飼養家禽所使用之飼料供應塔，益證系
    爭土地確供養鵝使用。
 3、區域計畫法第21條係就「違反管制使用」之行為而為處罰，
    必以行為人確有違反管制使用目的為前提，否則即無以違反
    同法第15條第1項規定進而處罰之餘地。系爭土地及毗鄰之
    同段264地號土地（重劃前分別為金瓜寮段6、6-1地號）均
    編定為「特定農業區、農牧用地」。原告自85年間設立系爭
    牧場後，從無變更從事農牧以外之使用，自無違反編定為農
    牧用地之管制使用之目的，且系爭地上物及飼料供應塔、圍
    欄等設施，均屬農牧用地所容許使用之項目及許可使用細目
    表所列第(四)目之「畜牧設施」及第(五)目之「動物保護相
    關設施」。另原告係於73年11月28日經改制前高雄縣政府（
    下稱縣府）核准於舊有豬舍旁增建自有農舍（豬舍），有增
    建工程設計圖及完工照片可證，此合法農舍（豬舍）連同系
    爭地上物，自始至今均係供作農業之用，準此，原告就系爭
    土地之使用，顯無違反土地編定管制使用之目的，自無依區
    域計畫法第15條第1項處罰之餘地。
 4、系爭牧場之登記證雖經行政院農業農委會（下稱農委會）於
    91年6月28日公告註銷，但原畜牧場上所使用之設施，難謂
    因此即屬非法或變為非供農用之性質。又自來水法第11條第
    1項第8款規定，禁止在劃定公布水質水量保護區飼養家畜、
    家禽。此規定僅在禁止飼養家畜、家禽，核與系爭地上物是
    否非屬農用及系爭土地是否供作農業使用之判斷無涉。且由
    原處分係以「系爭土地現況興建鐵皮棚架，顯有未作農業使
    用之情事」等作為事實依據，益證與自來水法禁止飼養家畜
    、家禽之規定無涉。且系爭土地既編定為特定農業區農牧用
    地，縱列為自來水水質保護區範圍而不得飼養家畜、家禽，
    然原告既未將土地供作農業目的以外使用，自無違反區域計
    畫法可言。
(二)聲明︰訴願決定及原處分均撤銷。
三、被告答辯及聲明︰
(一)主張要旨︰
 1、系爭土地原登記系爭牧場(85年農畜牧登字第04515號)，因
    原告申辦行政院環境保護署(下稱環保署)之「飲用水水源水
    質保護綱要計畫-高屏溪水源保護區養豬戶(場)依法拆除補
    償」(下稱水源拆除補償)獲准拆除補償，故系爭牧場之登記
    證書於91年6月28日由農委會以農授中字第0911013772號公
    告(下稱系爭公告)註銷；另美濃區全區屬高屏溪自來水水質
    水量保護區範圍內，依自來水法第11條第1項第8款之規定，
    禁止在劃定公布水質水量保護區飼養家畜、家禽，故系爭土
    地申設畜牧設施，違反上開禁止規定。另依非都市土地使用
    管制規則第6條附表一規定，農牧用地設置畜牧設施應依附
    帶條件規定依申請農業用地作農業設施容許使用審查辦法規
    定辦理。
 2、系爭土地編定為特定農業區農牧用地，土地現況興建鐵皮棚
    架且位屬依法禁止飼養家畜、家禽之地區，顯已違反區域計
    畫法之規定。另原告檢附上開使用執照建築地點為金瓜寮段
    6-1地號土地，重劃後為德興段264地號，非系爭土地，且原
    告主張合法設施為自用農舍，非本案之違規樣態，自屬無據
    。
(二)聲明︰原告之訴駁回。
四、爭點︰
(一)原告有無違反區域計畫法第15條第1項之規定？
(二)被告所為之原處分有無違誤？
五、本院之判斷︰
(一)前提事實：如爭訟概要欄所載之事實，業據兩造分別陳明在
    卷，復有被告會勘紀錄(處分卷第59頁)、現況照片(處分卷
    第65頁)、土地略圖(處分卷第66頁)、原處分(處分卷第49-5
    0頁)、訴願決定書(本院卷第25-31頁)等附卷可以證明，堪
    予認定。
(二)應適用之法令：
 1、區域計畫法
 (1)第15條第1項：「區域計畫公告實施後，不屬第11條之非都市
    土地，應由有關直轄市或縣(市)政府，按照非都市土地分區
    使用計畫，製定非都市土地使用分區圖，並編定各種使用地
    ，報經上級主管機關核備後，實施管制。變更之程序亦同。
    其管制規則，由中央主管機關定之。」
 (2)第21條第1項：「違反第15條第1項之管制使用土地者，由該
    管直轄市、縣（市）政府處新台幣6萬元以上30萬元以下罰
    鍰，並得限期令其變更使用、停止使用或拆除其地上物恢復
    原狀。」
 2、畜牧法
 (1)第3條第1款、第2款、第3款：「本法用詞，定義如下：一、
    家畜：係指牛、羊、馬、豬、鹿、兔及其他經中央主管機關
    指定之動物。二、家禽：係指雞、鴨、鵝、火雞及其他經中
    央主管機關指定之動物。三、畜牧場：係指飼養家畜、家禽
    達第4條所訂規模之場所。」
 (2)第4條第1項：「飼養家畜、家禽達中央主管機關指定之飼養
    規模以上者，應申請畜牧場登記。」
 (3)第5條第2款、第4款：「申辦畜牧場登記，應具備下列條件
    ：……二、土地應屬依法可作畜牧設施使用者；畜牧設施使
    用之土地面積不超過畜牧場土地總面積百分之八十；有建築
    物者應依法領有建築執照。……四、主要畜牧設施應符合中
    央主管機關所定之設置標準。」
 3、畜牧場主要設施設置標準第5條：「家禽畜牧場應設置符合
    下列規定之非開放式禽舍。但本標準中華民國105年2月15日
    修正發布前，已登記之家禽畜牧場，應於105年12月31日以
    前改善，符合下列規定：一、使外界禽鳥無法接觸禽舍內家
    禽。二、禽舍具遮蔽物或頂棚，使外界禽鳥排遺無法掉入禽
    舍內。」
 4、非都市土地使用管制規則
 (1)第6條第1項、第3項：「(第1項)非都市土地經劃定使用分區
    並編定使用地類別，應依其容許使用之項目及許可使用細目
    使用。……（第3項）海域用地以外之各種使用地容許使用
    項目、許可使用細目及其附帶條件如附表一；……」
 (2)上開附表一規定：「五、農牧用地。容許使用項目：……
    （四）畜牧設施（工業區、河川區及森林區除外。但森林區
    屬原住民保留地，經目的事業主管機關會同原住民族主管機
    關同意者，不在此限）。……。附帶條件：一、本款應依申
    請農業用地作農業設施容許使用審查辦法規定辦理。……。
    」
 5、申請農業用地作農業設施容許使用審查辦法（下稱農業設施
    審查辦法）
 (1)第3條第5款：「本辦法所稱農業設施之種類如下：五、畜牧
    設施。」
 (2)第5條：「申請農業用地作農業設施容許使用，經審查合於
    規定者，直轄市或縣（市）主管機關應核發農業用地作農業
    設施容許使用同意書。」
 6、裁罰基準第3點：「依本法第21條第1項規定裁處者，其裁罰
    基準如下：（一）違反本法第15條第1項之管制使用土地，
    其面積未達2,500平方公尺，處新臺幣6萬元罰鍰。……。」
(三)原告在系爭土地上搭建系爭地上物之行為，已違反區域計畫
    法第15條第1項管制使用之規定：
 1、依上開區域計畫法、非都市土地使用管制規則之規定意旨，
    可知國家為促進土地及天然資源之保育利用，就非都市土地
    劃定使用分區，並編定各種使用地，管制其使用，並以上開
    附表一明定各種使用地之管制標準。關於農牧用地之使用管
    制，除供農作使用外，固得作為設置畜牧設施使用，惟依該
    附表一規定，須以依農業設施審查辦法申請取得容許使用同
    意書為附帶條件。準此，行為人苟未依上開規定申請取得主
    管機關核准，擅自於農牧用地上設置或使用畜牧設施，即有
    違反非都市土地使用管制規則，構成區域計畫法第15條第1
    項規定之違規行為，其法律效果為主管機關得依區域計畫法
    第21條第1項前段規定裁處罰鍰。
 2、經查，系爭土地屬非都市土地之特定農業區農牧用地，其上
    搭建系爭地上物，面積約為200平方公尺，惟未領有畜牧設
    施容許使用同意書等情，有109年10月13日被告會勘紀錄、
    現況照片2幀、土地綜合資料及變異點資訊（處分卷第59、
    65、73、75-76頁）可憑，又原告亦自承系爭地上物並未依
    農業設施審查辦法為申請，且對系爭地上物面積約為200平
    方公尺並無意見（本院卷第109-110頁）。足證，原告違反
    區域計畫法第15條第1項之使用行為，應可認定。
 3、原告雖主張於73年11月28日縣府已核准於舊有豬舍旁增建系
    爭農舍，此合法農舍連同系爭地上物，自始至今均係供作農
    業之用，原告就系爭土地之使用，並無違反土地編定管制使
    用之目的云云。惟查原告固持有(74)美鎮建字第4143號縣府
    建設局實施區域計劃地區自用農舍使用執照（處分卷第39頁
    ），然該執照所載建築地點為「金瓜寮段陸之壹」地號土地
    ，而該地號土地經重劃轉載於德興段264地號，有台灣省高
    雄縣土地登記簿之備考欄（處分卷第41頁）可稽，與系爭土
    地顯非同一筆土地，且依該執照在德興段264地號土地上所
    准予興建者係磚造（豬舍），亦與系爭地上物係鐵皮棚架及
    雨遮之建物型態有別，是該執照顯與系爭地上物無關，尚難
    僅憑該執照，即謂系爭地上物已取得主管機關之核准，是原
    告上開主張即不足採信。
(四)被告所為原處分並無違誤：
    查系爭土地已編定為特定農業區，使用地類別為農牧用地，
    於使用時本有諸多限制，原告於鄰地即德興段264地號使用
    時即有申請使用執照，足證其知悉系爭土地為農牧用地，在
    該地使用相關設施時，應注意符合相關法令之規定。惟其於
    被告未核發畜牧設施容許使用同意證明書之前，即於系爭土
    地上使用系爭地上物，自有疏未注意之過失，依行政罰法第
    7條第1項規定，即應受罰。從而，被告審酌原告違規使用系
    爭地上物之土地面積約為200平方公尺，係在2,500平方公尺
    以下、違反行政法上義務行為應受責難程度、所生影響，違
    反區域計畫法第15條第1項規定，依同法第21條第1項、裁罰
    基準第3點第1款之規定，以原處分處原告6萬元罰鍰，並限
    於110年3月12日前恢復為符合農牧用地容許之使用，拆除其
    地上物恢復原狀，未逾越法定裁量範圍，亦無違反比例原則
    ，且無裁量濫用或裁量怠惰情事，實已考量原告違章程度所
    為之適當裁處，於法並無違誤。
(五)綜上所述，原告主張均不可採，原處分並無違誤，訴願決定
    予以維持，亦無不合。原告訴請撤銷為無理由，應予駁回。
    又本件判決基礎已臻明確，兩造其餘攻擊防禦方法及訴訟資
    料，經本院斟酌後，核與判決結果不生影響，並無逐一論述
    之必要，併此說明。
六、結論︰原告之訴為無理由。
中　　華　　民　　國　　110　 年　　11　　月　　16　　日
              高雄高等行政法院第二庭
                          審判長法官　李　協　明
                                法官　曾　宏　揚
                                法官　廖　建　彥
以上正本係照原本作成。
一、如不服本判決，應於送達後20日內，向本院提出上訴狀，其
    未表明上訴理由者，應於提出上訴後20日內向本院補提理由
    書（均須按他造人數附繕本）。未表明上訴理由者，逕以裁
    定駁回。
二、上訴時應委任律師為訴訟代理人，並提出委任書。（行政訴
    訟法第241條之1第1項前段）
三、但符合下列情形者，得例外不委任律師為訴訟代理人。（同
    條第1項但書、第2項）
┌─────────┬────────────────┐
│得不委任律師為訴訟│         所  需  要  件         │
│代理人之情形      │                                │
├─────────┼────────────────┤
│（一）符合右列情形│1.上訴人或其法定代理人具備律師資│
│　　　之一者，得不│  格或為教育部審定合格之大學或獨│
│　　　委任律師為訴│  立學院公法學教授、副教授者。  │
│　　　訟代理人　  │2.稅務行政事件，上訴人或其法定代│
│                  │  理人具備會計師資格者。        │
│                  │3.專利行政事件，上訴人或其法定代│
│                  │  理人具備專利師資格或依法得為專│
│                  │  利代理人者。                  │
├─────────┼────────────────┤
│（二）非律師具有右│1.上訴人之配偶、三親等內之血親、│
│      列情形之一，│  二親等內之姻親具備律師資格者。│
│      經最高行政法│2.稅務行政事件，具備會計師資格者│
│      院認為適當者│  。                            │
│      ，亦得為上訴│3.專利行政事件，具備專利師資格或│
│      審訴訟代理人│  依法得為專利代理人者。        │
│                  │4.上訴人為公法人、中央或地方機關│
│                  │  、公法上之非法人團體時，其所屬│
│                  │  專任人員辦理法制、法務、訴願業│
│                  │  務或與訴訟事件相關業務者。    │
├─────────┴────────────────┤
│是否符合（一）、（二）之情形，而得為強制律師代理之例│
│外，上訴人應於提起上訴或委任時釋明之，並提出（二）所│
│示關係之釋明文書影本及委任書。                      │
└──────────────────────────┘
中　　華　　民　　國　　110　 年　　11　　月　　16　　日

    　　　　　　　　　　　　　書記官　洪　美　智